ACORDAO-COMPLETO-2573752

ACÓRDÃO 2813/2023 ATA 9/2023 - PRIMEIRA CÂMARA

VISTO, relatado e discutido o ato de alteração de aposentadoria de Helena Wester dos Santos, emitido pela Câmara dos Deputados para integralização dos proventos da interessada e submetido a este Tribunal para fins de registro,
ACORDAM os Ministros do Tribunal de Contas da União, reunidos em sessão da 1ª Câmara, ante as razões expostas pelo relator e com fundamento no art.71, inciso III, da Constituição Federal, nos arts. 1º, inciso V, 39, inciso II, e 45 da Lei 8.443/1992, nos arts. 261 e 262 do Regimento Interno-TCU e na Súmula-TCU 106, em:
9.1. considerar ilegal e negar registro ao ato de alteração de aposentadoria de Helena Wester dos Santos;
9.2. dispensar a devolução dos valores indevidamente recebidos de boa-fé pela beneficiária até a data da notificação desta deliberação à unidade jurisdicionada;
9.3. determinar à Câmara dos Deputados que:
9.3.1. no prazo de 15 dias a contar da notificação desta deliberação:
9.3.1.1. cesse os pagamentos decorrentes do ato impugnado, sob pena de responsabilidade solidária da autoridade administrativa omissa;
9.3.1.2. comunique esta deliberação à interessada e a alerte de que:
9.3.1.2.1. poderá integralizar seus proventos, desde que excluída a parcela relativa à retribuição parcial pelo exercício de função de confiança ("opção") ;
9.3.1.2.2. o efeito suspensivo proveniente de eventual interposição de recurso no TCU não a eximirá da devolução dos valores indevidamente recebidos após a notificação, em caso de desprovimento do apelo;
9.3.2. independentemente da opção da interessada pela nova concessão (aplicação do art. 190 da Lei 8.112/1990) , proceda à imediata correção da vantagem dos "quintos", mediante o destaque do valor correspondente aos reajustes incidentes sobre a VPNI da interessada dados pelas Leis 12.777/2012 e 13.323/2016, sujeitando-o à absorção por quaisquer reajustes remuneratórios posteriores a 23/10/2020;
9.3.3. no prazo de 30 dias a contar da notificação desta deliberação, envie ao TCU comprovante da ciência da interessada; e
9.3.4. emita novo ato, livre das irregularidades apontadas, e o encaminhe ao Tribunal, por meio do Sistema e-Pessoal.

Ato de alteração de aposentadoria para integralização de proventos.

Primeira Câmara

Câmara dos Deputados

3. Interessada: Helena Wester dos Santos (XXX.269.071-XX)

13.1. Ministros presentes: Walton Alencar Rodrigues (Presidente), Benjamin Zymler, Jorge Oliveira (Relator) e Jhonatan de Jesus.
13.2. Ministro-Substituto presente: Augusto Sherman Cavalcanti.

JORGE OLIVEIRA

Adoto como relatório parte da instrução elaborada pela então Secretaria de Fiscalização de Integridade de Atos e Pagamentos de Pessoal e de Benefícios Sociais (Sefip) , atual Unidade de Auditoria Especializada em Pessoal (AudPessoal) , que contou com a anuência de diretor daquela unidade e do Ministério Público junto ao TCU (MPTCU) , neste ato representado pelo Procurador Marinus Eduardo De Vries Marsico (peças 5-7) :
"INTRODUÇÃO
1.	Trata-se de ato de aposentadoria, submetido, para fins de registro, à apreciação do Tribunal de Contas da União (TCU) , de acordo com o art. 71, inciso III, da Constituição Federal.  O ato foi cadastrado e disponibilizado ao TCU por intermédio do Sistema e-Pessoal, na forma do art. 2º e 4º da Instrução Normativa TCU 78/2018.
2.	O ato desse processo pertence às seguintes unidades:
2.1.	Unidade emissora: Câmara dos Deputados.
2.2.	Unidade cadastradora:  Câmara dos Deputados.
2.3.	Subunidade cadastradora: COORDENAÇÃO DE INATIVOS E PENSIONISTAS.
EXAME TÉCNICO
Procedimentos aplicados
 (...) 
Exame das Constatações
9.	Ato: 7860/2018 - Alteração - Interessado (a) : HELENA WESTER DOS SANTOS - CPF: XXX.269.071-XX
9.1.	Parecer do Controle Interno: considerar o ato Legal com esclarecimentos. Justificativa:  Na aba 'Concessão', quadro 'IV. Fundamentação constitucional/legal da aposentadoria', campo 'Motivo da aposentadoria', o e-Pessoal só está permitindo que seja marcada a opção 'Invalidez permanente'. Porém, diante do Acórdão 278/2007-TCU-Plenário que, em sede de Consulta, firmou o entendimento que a integralização de proventos, em razão do disposto no art. 190 da Lei 8.112/1990, não transmuda a natureza jurídica da aposentadoria voluntária proporcional para aposentadoria por invalidez, entendemos que o sistema deveria permitir, nesse caso, a opção 'Voluntária' como motivo da aposentadoria. Em comunicação via e-mail em 24/05/2018, o responsável pelo atendimento aos usuários do e-Pessoal orientou que o ato fosse encaminhado da forma em que está atualmente, e informou que a sugestão de alteração foi encaminhada aos desenvolvedores do sistema.
9.2.	Constatações e análises: 
9.2.1.	Houve o registro de pelo menos uma rubrica com 'Denominação para análise pelo TCU = Vantagem de caráter pessoal (122 - VP/INCORPORADA LEI 9527/97 - PROVENTOS (Vantagem de caráter pessoal - Incorporação de quintos/décimos de função) - R$ 6.970,16) .
a.	Justificativa do Gestor de Pessoal: Não há. Verificação efetuada no âmbito do TCU.
b.	Análise do Controle Interno:  Não há. Verificação efetuada no âmbito do TCU.
c.	Análise da Equipe Técnica: Ilegal
	Observa-se no ato em tela que a interessada possui incorporação da vantagem denominada 'quintos' em seus proventos. Consoante as informações prestadas pela Unidade Jurisdicionada, a inativa obteve a incorporação de 10/10 de uma FC-07. Observa-se que a inativa exerceu funções comissionadas por mais de 60 meses até 8/4/1998 (data da publicação da Lei 9.624/1998) . Assim, a concessão da vantagem de quintos é regular, pois está em consonância com a jurisprudência deste Tribunal apresentada no Anexo II desta instrução.
	Entretanto, o valor da vantagem de quintos, percebido pela interessada, sofreu reajustes indevidos, ao arrepio da lei. Em março de 2017 a interessada recebeu R$ 6.970,16 a título de quintos (no contracheque rubrica VP/Incorporada Lei 9527/97 Proventos) . Em março de 2018 a inativa recebeu R$ 7.304,73 em função da incorporação. Já em março de 2019, houve nova majoração e a interessada recebeu R$ 7.633,44 em função da incorporação de quintos.
	Assim, observa-se que a Câmara dos Deputados aplicou aos quintos reajustes concedidos pela Lei 13.323, de 28 de julho de 2016. Os quintos/décimos incorporados foram transformados em VPNI pela Lei 9.527/1997 e deveriam ser reajustados, nos termos do art. 15, § 1º da referida Lei, apenas em razão dos reajustes gerais, salvo previsão legal em contrário.
	Contudo, a Lei 13.323/2016, que reajustou a remuneração dos servidores da Câmara dos Deputados e disciplinou o pagamento de parcelas remuneratórias devidas a esses servidores, não se caracteriza como uma lei de revisão geral da remuneração dos servidores públicos federais, tal como foram as Leis 10.331/2001 e 10.697/2003. Deste modo, a majoração dos valores da vantagem de quintos incorporada nos proventos da interessada foi realizada sem qualquer previsão legal.
	Tal entendimento restou explicitado no recente Acórdão 3223/2020-TCU-Plenário, de relatoria do Ministro Vital do Rêgo. O eminente relator, em seu voto condutor, menciona também que é esta a jurisprudência do STJ, ou seja, os quintos incorporados até a edição da Lei 9.527/1997 devem ser atualizados de acordo com os critérios adotados para a revisão geral da remuneração dos servidores públicos federais, consoante o acórdão abaixo colacionado:
PROCESSUAL CIVIL. EMBARGOS DE DECLARAÇÃO NO AGRAVO INTERNO NO RECURSO ESPECIAL. ENUNCIADO ADMINISTRATIVO Nº 3/STJ. OMISSÕES CONFIGURADAS. INAPLICABILIDADE DO ENTENDIMENTO FIRMADO NO RE Nº 638.115/CE. ATUALIZAÇÃO, ENTRE ABRIL DE 1998 A SETEMBRO DE 2001, DE QUINTOS JÁ INCORPORADOS. VANTAGEM PESSOAL NOMINALMENTE IDENTIFICADA (VPNI) . LEI Nº 9.527/97. CRITÉRIO DE CORREÇÃO. REAJUSTE GERAL DOS SERVIDORES PÚBLICOS FEDERAIS, MESMO APÓS A EDIÇÃO DA MEDIDA PROVISÓRIA Nº 2.225-45/2001. PRECEDENTES. (...) .
 (...) 
3. A jurisprudência desta Corte Superior firmou-se no sentido de que os quintos incorporados até a edição da Lei nº 9.527/97 devem ser atualizados de acordo com os critérios adotados para a revisão geral da remuneração dos servidores públicos federais, pois desde então ostentam natureza de vantagem pessoal nominalmente identificada (VPNI) . Ainda que a Medida Provisória nº 2.225-45/2001 tenha restabelecido o direito à incorporação de quintos entre abril de 1998 e setembro de 2001 - entendimento hoje superado pelo Supremo Tribunal Federal no julgamento do RE nº 638.115/CE -, referido ato normativo não revogou a Lei nº 9.527/97 e nem modificou o critério de atualização dos quintos já incorporados e transformados em vantagem pessoal nominalmente identificada. Precedentes.
 (EDcl no AgInt no RECURSO ESPECIAL Nº 1.516.357-RS. Relator: Min. Mauro Campbell Marques, julgado em 21/6/2018) 
	Desse modo, a abrangência e a profundidade das verificações levadas a efeito fundamentam convicção de que o ato de aposentadoria deve ser apreciado pela ilegalidade.
9.2.2.	Houve o registro de pelo menos uma rubrica com 'Denominação para análise pelo TCU = Vantagem de caráter pessoal (127 - OPÇÃO CNE - LEI 12.777/2012 - PROVENTOS (Vantagem de caráter pessoal - Incorporação de opção de função) - R$ 7.421,93) .
a.	Justificativa do Gestor de Pessoal: Não há. Verificação efetuada no âmbito do TCU.
b.	Análise do Controle Interno:  Não há. Verificação efetuada no âmbito do TCU.
c.	Análise da Equipe Técnica: Legal
	A concessão da vantagem de quintos ou décimos está em consonância com a jurisprudência deste Tribunal e os critérios das Leis 8.911/1994 e 9.624/1998 (os períodos anteriores a 8/4/1998 são suficientes para a incorporação da vantagem de quintos) . 
9.2.3.	Ato com anexo do tipo Laudo médico (Processo 119.412/2017-CD) 
a.	Justificativa do Gestor de Pessoal: Não há. Verificação efetuada no âmbito do TCU.
b.	Análise do Controle Interno:  Não há. Verificação efetuada no âmbito do TCU.
c.	Análise da Equipe Técnica: Ilegal
	É ilegal a modificação do fundamento legal da aposentadoria em virtude da concessão da vantagem do art. 190 da Lei n. 8.112/1990. Nesse caso, o Gestor Pessoas apenas inclui a vantagem do citado artigo no ato, sem modificar a modalidade da aposentadoria (de voluntária ou compulsória proporcional para invalidez integral) .
9.3.	O quadro resumo de ocorrências e, quando for o caso, o detalhamento da norma legal e da jurisprudência para as inconsistências acima elencadas encontra-se no anexo II dessa instrução. 
CONCLUSÃO
10.	A abrangência e a profundidade das verificações levadas a efeito fundamentam convicção de que o ato 7860/2018 pode ser apreciado pela ilegalidade, em razão das irregularidades apontadas no item Exame das Constatações desta instrução, que representam afronta à legislação e à jurisprudência de referência
PROPOSTA DE ENCAMINHAMENTO
11.	Ante o exposto, com fundamento no art. 71, inciso III, da Constituição Federal, no art. 1º, inciso V, e art. 39, incisos I e II, da Lei 8.443/1992, no art. 260 do Regimento Interno do Tribunal de Contas da União, propõe-se: 
11.1.	Considerar ILEGAL e recusar registro do ato de Aposentadoria 7860/2018 - Alteração de HELENA WESTER DOS SANTOS do quadro de pessoal do órgão/entidade Câmara dos Deputados, com base nos arts. 71, inciso III, da Constituição Federal, 1º, inciso V, e 39, inciso II, da Lei 8.443/1992 e 260, § 1º, do Regimento Interno.
11.2.	Com fulcro no art. 262, caput, do Regimento Interno deste Tribunal, determinar ao órgão/entidade Câmara dos Deputados que: 
11.2.1.	promova o recálculo, no prazo 15 (quinze) dias, contados a partir da ciência desta deliberação, sujeitando-se a autoridade administrativa omissa à responsabilidade solidária, do valor atualmente pago relativo à rubrica apontada, em face de manifesta ilegalidade.
11.2.2.	dê ciência, no prazo de quinze dias, contados da notificação, do inteiro teor desta deliberação (a) o interessado (a) , alertando-o (a) de que o efeito suspensivo proveniente da interposição de eventuais recursos junto ao TCU não o (a) exime da devolução dos valores percebidos indevidamente, caso o recurso não seja provido.
11.2.3.	dispense a devolução dos valores indevidamente recebidos de boa-fé até a data da ciência do órgão/entidade Câmara dos Deputados, do acórdão que vier a ser proferido, com base no Enunciado 106 da Súmula da Jurisprudência do TCU.
11.2.4.	no prazo de trinta dias, contados da ciência da decisão, envie a este Tribunal documentos comprobatórios de que o (a) interessado (a) cujo ato foi impugnado está ciente do julgamento deste Tribunal.
11.2.5.	emita novo ato, livre da irregularidade ora apontada, em substituição ao ato de Aposentadoria de HELENA WESTER DOS SANTOS, submetendo-o à nova apreciação por este Tribunal, na forma do artigo 260, caput, também do Regimento."
É o relatório

não há

ATO DE ALTERAÇÃO DE APOSENTADORIA. MODIFICAÇÃO DO FUNDAMENTO LEGAL EM VIRTUDE DA CONCESSÃO DA VANTAGEM DO ART. 190 DA LEI 8.112/1990. REGISTRO TÁCITO DO ATO INICIAL. PERCEPÇÃO CUMULATIVA DOS "QUINTOS" COM A PARCELA "OPÇÃO". ATUALIZAÇÃO INDEVIDA DOS "QUINTOS". IMPOSSIBILIDADE DE SE ASSEGURAR NOVA MELHORIA SEM PROCEDER À CORREÇÃO DAS IRREGULARIDADES VERIFICADAS. ILEGALIDADE E NEGATIVA DE REGISTRO. DETERMINAÇÕES.

APOSENTADORIA (APOS)

Trata-se de ato de alteração da aposentadoria de Helena Wester dos Santos emitido pela Câmara dos Deputados e submetido a este Tribunal para fins de registro.
2.	Ao analisar o ato, que objetivou integralizar os proventos em virtude de doença especificada em lei a partir de 14/6/2017, a Secretaria de Fiscalização de Integridade de Atos e Pagamentos de Pessoal e de Benefícios Sociais (Sefip) , atual Unidade de Auditoria Especializada em Pessoal (AudPessoal) , apontou, em essência:
	a) incidência de reajustes na vantagem pessoal nominalmente identificada (VPNI) decorrente da incorporação de quintos, com base em índices de correção estabelecidos em legislação que não trata de revisão geral de remuneração dos servidores públicos federais;
	b)  ilegalidade na modificação do fundamento legal da aposentadoria em virtude da concessão da vantagem do art. 190 da Lei 8.112/1990 (de voluntária proporcional para invalidez permanente) .
3.	Assim, a unidade propôs, com a concordância do Ministério Público junto ao TCU (MPTCU) , a ilegalidade do ato.
4.	Inicialmente, registro que o ato de aposentadoria da interessada, com vigência em 10/10/1996, foi submetido à apreciação deste Tribunal no TC Processo 012.960/1997-7, no qual foram proferidas, entre outras, as seguintes deliberações:
	a) Acórdão 1402/2005-TCU-Primeira Câmara (relator: Ministro Marcos Vinicios Vilaça) , que considerou ilegal o ato Sisac 30073502-04-1997-000017-3 em função de contemplar indevidamente a parcela denominada "opção";
	b) Acórdão 1605/2007-TCU-Primeira Câmara (relator: Ministro Augusto Nardes) , que determinou a realização de diligência à Câmara dos Deputados para que cientificasse a interessada de que deveria optar entre requerer nova aposentadoria nos termos e condições em que fora originalmente requerida, em 10/10/1996, com a vantagem "opção", ante a superveniência do Acórdão 2076/2005-TCU-Plenário (relator: Ministro-Substituto Augusto Sherman) , ou permanecer em atividade, hipótese em que, quando de sua inativação, submeter-se-ia às regras vigentes na data da nova concessão.
5.	No voto condutor desse último acórdão, consta que a interessada, diante da ilegalidade de seu ato inicial, teve deferido, em 4/11/2005, pela Presidência da Câmara dos Deputados, pedido de reversão da aposentadoria e retorno ao trabalho.  
6.	De acordo com o que consta no TC Processo 023.990/2010-4, a ex-servidora posteriormente optou por requerer nova aposentadoria, considerando o tempo de serviço até 9/10/1996 (25 anos, 6 meses e 25 dias) , com fundamento na redação original do artigo 40, inciso III, alínea "c", da Constituição Federal, mas o correspondente ato (Sisac 0073502-04-2007-000067-0) teve a apreciação prejudicada, por inépcia (Acórdão 3411/2013-TCU-Segunda Câmara, relator: ministro Raimundo Carreiro) .
7.	Em seguida, foi cadastrado novo ato (Sisac 30073502-04-2013-000208-9) , com vigência em 14/6/2007, igual à da presente alteração. Ainda existe outro ato no e-Pessoal (18525/2022) , cadastrado em substituição àquele referido no parágrafo anterior.
8.	Anoto que aquele ato deve ter seu registro tácito reconhecido, uma vez que foi enviado ao TCU em 22/8/2013, sem ter sido apreciado no prazo de decadencial de cinco anos da Lei 9.784/1999.
9.	Mesmo que tal ato não tenha sido autuado em processo, não vislumbro impedimento a que se aprecie o ato de alteração em vértice, tendo em conta a jurisprudência deste Tribunal no sentido de que ato dessa natureza se submete à análise de legalidade com tudo que o compõe, incluindo a parcela "opção" (Acórdão 5969/2021-TCU-Primeira Câmara, relatores: Ministro Vital do Rêgo e Benjamin Zymler, respectivamente) .
10.	Especificamente quanto ao ato em exame, registro que ele deu entrada no TCU em 24/5/2018, há menos de cinco anos, não se operando, portanto, o prazo decadencial da Lei 9.784/1999.
11.	Além disso, de acordo com os pareceres, não há irregularidade na incorporação de quintos em decorrência de funções exercidas por mais de 60 meses até 8/4/1998.
12.	No que diz respeito à "opção", poder-se-ia considerar não remanescer a irregularidade anteriormente constatada no ato inicial, na forma do referido Acórdão 1605/2007-TCU-Primeira Câmara e da análise contida na instrução transcrita no relatório precedente, e levando em conta também que na aposentadoria inicial foi computado tempo de serviço até 9/10/1996, anterior à publicação da Emenda Constitucional 20/1998, respeitando-se o entendimento firmado no Acórdão 1599/2019-TCU-Plenário (relator: Ministro Benjamin Zymler) , a seguir transcrito:
"9.4. firmar entendimento de que é vedado o pagamento das vantagens oriundas do art. 193 da Lei 8.112/1990, inclusive o pagamento parcial da remuneração do cargo em comissão ("opção") , aos servidores que implementaram os requisitos de aposentadoria após 16/12/1998, data de publicação da Emenda Constitucional 20, que limitou o valor dos proventos à remuneração do cargo efetivo no qual se deu a aposentadoria."
13.	Todavia, apesar de as funções que originaram a parcela terem sido desempenhadas pela ex-servidora até 9/8/1994 (peça 3, p. 4) , ela não preenchia os requisitos para inativação até 18/1/1995, situação que conduz à ilegalidade da percepção da "opção" cumulativamente com os quintos, por estar em desacordo com as disposições do art. 193, § 2º, da Lei 8.112/1990 e do art. 7º, parágrafo único, da Lei 9.624/1998, à luz das disposições do Acórdão 2988/2018-TCU-Plenário (relatora: Ministra Ana Arraes) e da jurisprudência do Supremo Tribunal Federal (STF) , a exemplo da decisão proferida no Mandado de Segurança 33.508/DF, no sentido de que o direito à "opção" foi derrogado ainda em 1995.
14.	Ainda que o ato inicial tenha sido registrado tacitamente, observo que este Tribunal vem decidindo que "não há como pretender a concessão de melhorias posteriores cumuladas com vantagens absolutamente ilegais", a exemplo dos Acórdão 1952/2018-TCU-Plenário e 6.025/2022-1ª Câmara, ambos de relatoria do Ministro Benjamin Zymler, além daqueles especificados no item 9, retro, e do Acórdão 7303/2022-TCU-Primeira Câmara, de minha relatoria.
15. 	Sob essa ótica, ou se mantém o título anteriormente registrado, com os proventos proporcionais e as vantagens dos "quintos" e "opção" percebidas ilegalmente pela interessada, ou se permite a integralização dos proventos - o que corresponde à emissão de um novo título de aposentadoria - com a supressão daquelas parcelas, cuja permanência apenas se tolera em homenagem ao princípio da segurança jurídica. Frise-se que essa supressão exigirá o expresso consentimento da ex-servidora.   
16.	De toda forma, permanece outra ilegalidade no ato em tela que precisa ser regularidada, em face dos reajustes processados sobre a parcela de quintos incorporada em decorrência de normas - como a Lei 13.323/2016 - que não se traduzem em lei de revisão geral de remuneração dos servidores públicos federais. 
17.	A ocorrência contraria o estabecido nos arts. 62-A, parágrafo único, da Lei 8.112/1990 e 15, § 1º, da Lei 9.527/1997, bem como numerosa jurisprudência desta Corte firmada a partir do Acórdão 11833/2020-TCU-Primeira Câmara, confirmado pelo Acórdão 3223/2020-TCU-Plenário, ambos relatados pelo Ministro Vital do Rêgo.
18.	Nesse ponto, destaco que o TCU, por intermédio do Acórdão 2719/2022-TCU-Plenário (relator: Ministro Antonio Anastasia) , determinou que a Câmara dos Deputados providencie, em todos os casos, o destaque do valor correspondente aos reajustes incidentes sobre a VPNI derivada de quintos/décimos de funções comissionadas, desde a vigência da Lei 13.323/2016, sujeitando-o à absorção por quaisquer reajustes remuneratórios posteriores a 23/10/2020, data de publicação do mencionado Acórdão 11833/2020-TCU-Primeira Câmara.
19.	A princípio, poder-se-ia dispensar nova determinação sobre o assunto. Entretanto, à vista do fato de que este Tribunal, em deliberações recentes (Acórdãos 2.083 e 2.131/2023, da 1ª Câmara, relatores: Ministros Vital do Rêgo e Benjamin Zymler, respectivamente, e Acórdão 2083/2023-TCU-Segunda Câmara, relator: Ministro Vital do Rêgo, por exemplo) , continua a efetuar determinações nos processos específicos de aposentandoria, incluindo referência à Lei 12.777/2012, concluo caber igual desfecho neste processo.
20.	Vale lembrar que a edição da Lei 14.528/2023, que concedeu aumento remuneratório aos servidores da Câmara dos Deputados, deve ensejar a absorção das vantagens indevidas.
21.	Em relação à eventual ilegalidade na modificação do fundamento legal da aposentadoria em virtude da concessão da vantagem do art. 190 da Lei n. 8.112/1990, ressalto que este Tribunal, ao apreciar processo de consulta, deliberou o seguinte (Acórdão 278/2007-TCU-Plenário, relator: Ministro-Substituto Marcos Bemquerer) :
"9.1.2. no caso de conversão do provento proporcional em provento integral na hipótese prevista pelo art. 190 da Lei n. 8.112/1990, o fundamento legal do ato concessório não deverá ser modificado de aposentadoria voluntária, por invalidez ou compulsória, com proventos proporcionais, para aposentadoria por invalidez permanente, com proventos integrais, prevista no art. 186, § 1º, da Lei n. 8.112/1990, devendo, contudo, como supedâneo para a integralização do provento, ser incluído o art. 190 da Lei n. 8.112/1990 no ato de alteração da concessão de aposentadoria, o qual deverá ser submetido à apreciação deste Tribunal, nos termos dos arts. 2º e 3º, § 1º, da IN/TCU n. 44, de 02/10/2002;"
22.	Neste caso, apesar do apontamento de ilegalidade no subitem 9.2.3, alínea "c", da instrução, o auditor afirmou que o gestor apenas incluiu a vantagem do citado artigo no ato, sem modificar a modalidade da aposentadoria (de voluntária ou compulsória proporcional para invalidez integral) . Essa afirmação é coerente com o esclarecimento contido no parecer do Controle Interno reproduzido no subitem 9.1 da instrução acerca das dificuldades encontradas para inclusão do ato no e-Pessoal. Assim, não há ilegalidade ou providência a adotar quanto a essa questão.
23.	Nesse contexto, concluo pela adequação, em essência, do encaminhamento proposto nos pareceres, com os acréscimos e ajustes indicados acima. 
Ante o exposto, VOTO no sentido de que o Tribunal adote a minuta de acórdão que submeto à deliberação deste Colegiado.
TCU, Sala das Sessões, em 11 de abril de 2023.
JORGE OLIVEIRA 
Relator